臺灣臺南地方法院民事判決　九十年度訴字第一四八八號
　　原　　　告　乙○○
　　被　　　告　丁○○○
　　訴訟代理人　丙○○
右當事人間請求分割共有物事件，本院判決如左：
      主      文
兩造共有坐落台南縣社子段六七三地號，地目田，面積伍仟伍佰捌拾貳平方公尺土地
，應按附圖一所示分割方法分割，即：編號甲部分面積貳仟柒佰玖拾壹平方公尺分歸
原告取得；編號乙部分面積貳仟柒佰玖拾壹平方公尺分歸被告取得。
訴訟費用由原告負擔二分之一，餘由被告負擔。
      事實及理由
甲、程序方面：
    本件系爭土地之原共有人即被告陳文祝於訴訟進行中死亡，經被告陳文祝之繼承
    人丁○○○於九十一年二月二十五日聲明承受訴訟，並經原告表示同意，是本件
    原共有人陳文祝部分之訴訟，係由丁○○○承受訴訟，先予敘明。
乙、實體方面：
一、原告起訴主張：系爭土地為原告乙○○與被告陳文祝共有，應有部分各二分之一
    ，該共有土地早已在分管狀態，被告陳文祝占有東半部種植稻米，西半部則由原
    告占有，種植破布子等樹木使用中，因兩造就共有物之分割，無法達成協議，故
    起訴請求判決分割，分割方法如附圖一所示，西側甲部分由原告乙○○取得，東
    側乙部分由被告陳文祝取得等語。並聲明請求判決如主文所示。
二、被告則以：兩造間共有系爭土地已有分管之約定，請求依土地使用現狀分割。
三、得心證之理由：
(一)按共有人得隨時請求分割共有物，但因物之使用目的不能分割或契約定有不可分
    割之期限者，不在此限；又共有物之分割，依共有人協議之方法行之，分割方法
    不能協議者，法院得依任何共有人之聲請，以原物分配於各共有人，民法第八百
    二十三條第一項、第八百二十四條第一項及第二項第一款分別定有明文。原告主
    張系爭土地為其與被告之甲○○○○○○所共有，應有部分各二分之一，兩造間
    並無不可分割之協議，亦無因使用目的不能分割之情形，然因兩造間無法達成分
    割協議，故訴請裁判分割等情，業據原告提出與所述相符之土地登記簿謄本為證
    ，並為被告丁○○○所不爭執，應堪信原告之主張為真實。從而，原告訴請法院
    裁判分割，於法即無不合，應予准許。
(二)再按共有物之分割，應由法院依民法第八百二十四條命為適當之分配，不受當事
    人主張之拘束。又分割共有物時，法院應參酌當事人之聲明、共有物之性質、經
    濟效用及全體共有人之利益等因素公平為之。經查，系爭土地係呈約南北向之平
    形四邊形，四面均與他人農作土地相鄰，並無通路向外聯絡，西側由原告種植破
    布子，東側由被告種植水稻，有香蕉一排，以如附圖一所示現況圖ＡＢ線為界，
    ＡＢ線兩側土地有高低落差，其上無任何建物等情，為兩造所不爭，並經本院會
    同地政人員履勘現場明確，有本院九十年十月十一日勘驗筆錄及台南縣麻豆地政
    事務所九十年十月十五日九十所測量字第七六九五號函附土地複丈成果圖在卷可
    稽，足見上開土地之使用情狀堪信為真實。又查，被告丁○○○欲依土地使用現
    狀分割，即由伊取得系爭土地東側部分土地，原告取得土地西側部分土地。而依
    原告所提出如附圖所示之分割方案，係以系爭土地南北側中間點為基準，以直線
    使該土地面積平均為二，系爭土地因此分割為兩個形狀相似之長方形，便於土地
    之利用，與使用現狀相符，亦符合共有人之意願。綜上，本院斟酌共有人之應有
    部分、系爭土地之現有使用現狀，對外通行問題及土地整體利用之經濟性及共有
    人間分割利益之均衡，認如附圖一所示之分割方式，為妥適公允之分割方法，爰
    判決如主文第一項所示。
四、按敗訴之行為，按當時之訴訟程度為伸張或防衛權利所必要者，因該行為所生之
    費用，法院得酌量情形命敗訴之當事人負擔一部。民事訴訟法第八十一條第二款
    定有明文。本件兩造同意分割，惟因分割方法無法達成協議，則兩造於訴訟中所
    提出之分割方案，均為伸張或防衛權利所必要，依前揭說明，本院認本件訴訟費
    用應由兩造依原應有部分比例負擔如主文第二項所示，併此敘明。
五、結論：原告之訴為有理由，依民事訴訟法第七十八條、第八十一條第二款，判決
    如主文。
中　　　華　　　民　　　國　　九十一　　年　　　三　　　月　　 十一 　　日
                                臺灣臺南地方法院民事第一庭
~B法　　　官　莊玉熙
右為正本係照原本作成
如對本判決上訴，須於判決送達後廿日內向本院提出上訴狀
中　　　華　　　民　　　國　　九十一　　年　　　三　　　月　　 十一 　　日
~B法院書記官　魏芝雯
